【裁判字號】    99,交聲,485
【裁判日期】    990519
【裁判案由】    聲明異議
【裁判全文】
臺灣彰化地方法院交通事件裁定         99年度交聲字第485號
原處分機關  交通部公路總局臺中區監理所彰化監理站
異  議  人
即受處分人  甲○○
上列受處分人因違反道路交通管理處罰條例案件，對於交通部公
路總局臺中區監理所彰化監理站民國99年5 月6 日所為之處分（
原處分案號：彰監四字第裁64-I00000000號違反道路交通管理事
件裁決書）聲明異議，本院裁定如下：
    主  文
原處分關於罰鍰逾新臺幣貳萬元及吊扣駕駛執照拾貳個月部分，
均撤銷。
前項關於罰鍰逾新臺幣貳萬元撤銷部分，不罰。
甲○○重型機器腳踏車駕駛人，無駕駛執照駕駛重型機器腳踏車
，經測定酒精濃度超過規定標準，不得考領重型機器腳踏車駕駛
執照壹年。
    理  由
一、原處分意旨略以：異議人即受處分人甲○○於民國98年4 月
    15日9 時2 分許，騎乘車牌號碼PQ7-452 號重型機車，於彰
    化縣溪州鄉○○路與莒光路口處，因酒後駕車肇事致人受傷
    ，且酒精濃度超過規定標準，測定值為0.59mg/L，為彰化縣
    警察局舉發「汽車駕駛人酒精濃度超過規定標準（0.55以上
    ）」違規，爰依道路交通管理處罰條例第35條第1 項第1 款
    規定，裁處「罰鍰新臺幣（下同）45,000元整，吊扣駕駛執
    照24個月，並施以道安講習」等情。查汽車駕駛人飲用酒類
    或其他類似物後其吐氣所含酒精濃度超過每公升0.25毫克或
    血液中酒精濃度超過百分之0.05以上者，不得駕車，交通道
    路交通安全規則第114 條第2 項定有明文；違反者，依道路
    交通管理處罰條例第35條第1 項第1 款規定處駕駛人15,000
    元以上60,000元以下罰鍰，吊扣駕駛執照1 年，於法應無不
    合；又緩起訴者乃附條件的不起訴處分，亦即是不起訴的一
    種，此觀諸刑事訴訟法第256 條規定自明，既為不起訴即依
    不起訴處理；檢察官為緩起訴處分時依刑事訴訟法第253 條
    之2 第1 項規定對被告所為之指示及課予之負擔，係一種特
    殊的處遇措施，並非刑罰；因此刑事案件經檢察官為緩起訴
    處分確定後，宜視同不起訴處分確定，依行政罰法第26條第
    2 項規定，得依違反行政法上義務規定裁處之，故無異議人
    所謂違反一事不二罰之法律規定云云。
二、聲明異議意旨略以：(1)異議人因酒後駕車觸犯公共危險罪，
    業經檢察署檢察官以緩起訴處分確定在案，今緩起訴期間已
    屆滿，並已繳納25,000元，實無一事二罰處行政罰之必要；
    (2)另異議人雖係重型機車酒駕，然並未持有機車駕照，且因
    工作需要，須持有普通大貨車駕照，請求鈞院不要吊扣普通
    大貨車駕照，改予禁考機車駕照1 年等語。
三、按汽車駕駛人飲用酒類或其他類似物後，其吐氣所含酒精濃
    度超過每公升0.25毫克或血液中酒精濃度超過百分之0.05以
    上者，不得駕車。汽車駕駛人，駕駛汽車經測試檢定酒精濃
    度超過規定標準者，處15,000元以上60,000元以下罰鍰，並
    當場移置保管其車輛及吊扣其駕駛執照1 年，因而肇事致人
    受傷者，並吊扣其駕駛執照二年駕駛人；並應接受道路交通
    安全講習，道路交通安全規則第114 條第2 款、道路交通管
    理處罰條例第35條第1 項第1 款、第24條第1 項第2 款分別
    定有明文。
四、經查：
（一）異議人異議關於原處分裁決吊扣駕駛執照12個月部分：
  １、本件異議人甲○○考領有普通大貨車駕駛執照，其原領有
      重型機車駕駛執照因「易處逕註」遭吊銷駕照，已無駕駛
      執照，且於上開時、地，確有前述酒後駕駛普通重型機車
      ，經警檢測呼氣酒後濃度達0.59MG/L之違規事實，為異議
      人所不爭執，並有彰化縣警察局98年4 月15日彰警交字第
      I00000000 號舉發違反道路交通管理事件通知單、交通部
      公路總局臺中區監理所彰化監理站99年5 月6 日彰監四字
      第裁64-I00000000號違反道路交通管理事件裁決書及汽車
      、機車駕照基本資料各1 紙在卷可憑，此部分違規事實洵
      堪認定。
  ２、按道路交通管理處罰條例第68條除將現行有效條文列為第
      1 項外，並增列第2 項：「領有汽車駕駛執照之汽車駕駛
      人，除駕駛聯結車、大客車、大貨車外之非其駕駛執照種
      類之車輛，違反本條例及道路交通安全規則之規定，應受
      吊扣駕駛執照情形時，無因而肇事致人受傷或重傷者，記
      違規點數五點。但一年內違規點數共達六點以上或再次應
      受吊扣駕駛執照情形者，併依原違反本條例應受吊扣駕駛
      執照處分規定，吊扣其駕駛執照。」規定，同時於99年5
      月5 日經總統府以總統華總一義字第09900107731 號予以
      公布，惟依同法第93條「本條例施行日期，由行政院以命
      令定之」之規定，該修正之條文尚未生效，本件處罰仍應
      依99年5 月5 日修正前即現行有效條文之第68條為認定，
      先予敘明。
  ３、次按道路交通管理處罰條例第68條之現行有效條文係於94
      年12月14日修正，並自95年3 月1 日施行迄今，該次修正
      前（下均稱修正前）之道路交通管理處罰條例第68條原規
      定：「汽車駕駛人，因違反本條例及道路交通安全規則之
      規定，受吊扣或吊銷駕駛執照處分時，吊扣或吊銷其持有
      各級車類之駕駛執照。」，而修正後（下均稱修正後）即
      現行有效之道路交通管理處罰條例第68條規定：「汽車駕
      駛人，因違反本條例及道路交通安全規則之規定，受吊銷
      駕駛執照處分時，吊銷其持有各級車類之駕駛執照。」查
      ，該條文於該修正前，其原提案修正條文為：「汽、機車
      駕駛人，因違反本條例及道路交通安全規則之規定，受吊
      扣或吊銷駕駛執照處分時，吊扣或吊銷其違法或違規當時
      所駕駛車輛之駕駛執照。」立法理由略以：「原條文將違
      法或違規駕駛人所持有各級車類之駕駛執照一併吊扣或吊
      銷，失之過酷，影響人民工作及生活甚鉅，爰修正之」等
      語，是以其立法意旨在於違規行為對道路交通秩序之維持
      及道路交通安全已生較大之影響，故規定吊扣或吊銷其持
      有各級車類之駕駛執照，以限制其繼續駕車行駛道路之權
      利，其係屬駕駛行為之限制，並不因所持駕駛執照種類不
      同而有所差異。而最後通過之修正條文，係將道路交通管
      理處罰條例第68條原有條文中之「吊扣或」3 字刪除各情
      ，有立法院交通委員會94年10月5 日台立交字第09424001
      53號函附道路交通管理處罰條例第68條審查報告可參（參
      立法院公報第94卷第70期第135 至138 頁）。則參照上開
      立法理由及立法經過，依該次修正後之條文（即現行有效
      之條文），按上開規定受「吊銷駕照」處分者，仍維持吊
      銷其持有各級車類之駕駛執照，至於受「吊扣駕照」處分
      者，則僅「吊扣」其違法或違規當時所駕駛車輛之駕駛執
      照，不再吊扣其持有各級車類之駕駛執照，此觀之立法理
      由及立法經過至明（臺灣高等法院臺中分院96 年 度交抗
      字第136 號、第648 號裁定意旨參照）。
  ４、復核本件異議人之違規行為係發生於99年4 月15日，自應
      依修正後即現行有效之道路交通管理處罰條例第68條裁處
      。且上開修正後即現行有效之道路交通管理處罰條例第68
      條之規定，既將「吊扣」等字刪除，依前開說明，駕駛人
      受吊扣駕駛執照處分時，不再吊扣其持有各級車類之駕駛
      執照，故原處分機關於作成吊扣駕駛執照處分時，應就行
      為人所應吊扣之駕駛執照種類予以限定，始符合依法行政
      原則。是依前述異議人依法所受之處分應為限制其駕駛重
      型機車之權利。而異議人持有之駕駛執照為普通大貨車駕
      駛執照，並無考領重型機車駕駛執照業，均如上所述，自
      無從繳交重型機車駕駛執照供吊扣，若因異議人無重型機
      車駕駛執照可供吊扣，而吊扣異議人之普通大貨車駕駛執
      照，此舉顯然將剝奪異議人駕駛普通大貨車之權利，亦不
      符合比例原則，復與現行有效之道路交通管理處罰條例第
      68條之規定未合。再者，依法本不得以普通大貨車駕駛執
      照駕駛重型機車，故並不因吊扣普通大貨車駕駛執照而達
      到限制駕駛人繼續騎乘重型機車之目的。又上開處置方式
      ，雖可能產生無照駕駛之駕駛人，反而較有照駕駛之駕駛
      人，得受有無需受吊扣駕駛執照處罰利益之疑慮，然本院
      審酌「行政行為，採取之方法所造成之損害不得與欲達成
      目的之利益顯失均衡」，乃行政程序法第7 條第3 款所明
      定，而若於上開情形下吊扣駕駛人各級車類之駕駛執照，
      雖可達成完全杜絕駕駛人繼續酒醉駕車之目的，惟亦同時
      造成剝奪駕駛人駕駛各級車類車輛之結果，如此所造成之
      損害，已與欲達成目的之利益顯失均衡。
  ５、另依道路交通安全規則第61條第1 項第3 款之規定，已領
      有大貨車駕駛執照者，雖得駕駛小型車、輕型機器腳踏車
      ，但仍不得駕駛重型機器腳踏車。本件受處分人於前開時
      、地，酒後駕駛車牌號碼PQ7-452 號重型機車，顯屬無駕
      駛執照駕車，原處分機關依道路交通管理處罰條例第35條
      第1 項第1 款諭知吊扣駕駛執照12個月，疏未注意適用同
      條例第67條第6 項無駕駛執照駕車者於最長吊扣期間不得
      考領駕駛執照之規定，顯有未合。受處分人依法所受之處
      分既應為限制其駕駛普通重型機車之權利，亦即應吊扣其
      普通重型機車之駕駛執照為是，然受處分人並無考領普通
      重型機車駕照，應屬無照駕駛，已如前述，本件自無從逕
      為吊扣其普通重型機車駕照，僅得依道路交通管理處罰條
      例第67條第6 項之規定，不得考領重型機車駕駛執照1年
      。原處分機關未審酌及此，逕為裁罰，即難認為允當。
（二）異議人異議關於原處分裁處罰鍰部分：
  １、按94年2 月5 日公布，95年2 月5 日施行之行政罰法第1
      條規定「違反行政法上義務而受罰鍰、沒入或其他種類行
      政罰之處罰時，適用本法。但其他法律有特別規定者，從
      其規定」，足認行政罰法係屬行政罰之基本法，而道路交
      通管理處罰條例本質上係屬行政罰，此由該條例中就交通
      違規行為所定法律效果包括罰鍰、吊銷證照裁罰等行政罰
      觀之甚明（參照行政罰法第1 條、第2 條將罰鍰、吊銷證
      照處分均定為行政罰），是違反道路交通管理處罰條例之
      裁罰事件，自有行政罰法之適用。
  ２、次按行政罰法第26條規定：「一行為同時觸犯刑事法律及
      違反行政法上義務規定者，依刑事法律處罰之。但其行為
      應處以其他種類行政罰或得沒入之物而未經法院宣告沒收
      者，亦得裁處之。前項行為如經不起訴處分或為無罪、免
      訴、不受理、不付審理之裁判確定者，得依違反行政法上
      義務規定裁處之。」，此即所謂一事不二罰之原則。究其
      立法目的，係因一行為同時觸犯刑事法律及違反行政法上
      義務規定時，由於刑罰與行政罰同屬對不法行為之制裁，
      而刑罰之懲罰作用較強，故依刑事法律處罰，即足資警惕
      時，實無一事二罰再處行政罰之必要。但罰鍰以外之沒入
      或其他種類行政罰，因兼具維護公共秩序之作用，為達行
      政目的，行政機關仍得併予裁處，故為第一項但書規定」
      ，其理益明。是以前揭行政罰法中刑事法律處罰優先且不
      再處以行政秩序罰之目的，既係因為行為人已接受刑罰而
      足資警惕，且已發生懲罰之作用，即無使行為人陷於雙重
      處罰之不利益，則關於刑事法律處罰之範圍自應採取實質
      認定，凡刑事實體法或程序法中所規定客觀上剝奪行為人
      生命、自由、財產權利，主觀上亦因制裁之嚴厲性、痛苦
      性，其強度足以造成心理強制而間接達成矯正教化目的之
      處遇手段，皆應納入其中，而不以形式上符合刑法第32條
      至第34條所定主刑及從刑種類者為限，始與前揭法律規範
      之意旨相符。
  ３、再按刑事訴訟法第253 條之2 規定，檢察官為緩起訴處分
      ，得命被告於一定期間內履行「向指定之公益團體支付一
      定之金額」，此一命被告為金錢給付的部分，應得被告之
      同意。命被告為金錢給付部分，並得為民事強制執行名義
      。檢察官課被告以上之負擔，由於此負擔雖非「刑罰」，
      但性質上可謂實質的制裁，且造成被告權利受限制的影響
      。則受處分人上開違反刑事法律禁止規範之犯罪事實既已
      明確，僅因檢察官採取緩起訴處分之替代性刑事處遇手段
      ，未將該案逕行起訴或聲請簡易判決處刑，致其後適用之
      刑事訴訟程序有所區別，然就受處分人負有支付一定金額
      予檢察官指定機構之義務觀察，其如未在上開指定期間內
      確實履行義務，依刑事訴訟法第253 條之3 第1 項第3 款
      之規定，受處分人將遭受撤銷緩起訴處分之不利益；反之
      ，倘其確實遵守並履行各項緩起訴條件，除非合於刑事訴
      訟法第260 條所定情形之一，否則受處分人即無再就同一
      案件遭受刑事訴追之虞。從而，受處分人已因上開緩起訴
      處分而剝奪其財產權，主觀上前揭金錢給付義務亦具有強
      制性、懲罰性，雖不若易科罰金係以支付金錢作為自由刑
      之替代，惟經由緩起訴處分條件之履行使其免於遭檢察官
      發動起訴程序，仍具有替代刑罰之效果，廣義而言，應屬
      前揭所稱之「實質刑事法律處罰」，而有行政罰法第26條
      第1 項「一事不二罰」規定之適用（臺灣高等法院臺中分
      院95年度交抗字第477 號裁定同此結論，可值參照）。
  ４、則，緩起訴處分既屬前揭所稱之「實質刑事法律處罰」，
      其性質上類似刑事確定裁判所處以之罰金刑，雖有行政罰
      法第26條第1 項規定之適用，然若行為人所支付之緩起訴
      處分金，未達道路交通管理處罰條例第92條第3 項所訂最
      低罰鍰基準規定者（按依違反道路交通管理事件統一裁罰
      基準表之規定，駕駛人騎乘重型機車違反道路交通管理處
      罰條例第35條第1 項第1 款規定之規定，其吐氣所含酒精
      濃度超過每公升0.55毫克以上者，在限期內到案者，處罰
      鍰45,000元），依道路交通管理處罰條例第35條第8 項規
      定，即須補繳不足最低額罰鍰之部分，始為適法。因此，
      法院僅得就行為人已依緩起訴處分為公益捐款部分予以撤
      銷，並為不罰之諭知（臺灣高等法院暨所屬法院97年法律
      座談會刑事類提案第39號法律問題研討結果亦同此見解）
      。
  ５、異議人上開違規酒後駕車之行為，因同時另犯刑法第185
      條之3 之公共危險罪，業經臺灣彰化地方法院檢察署檢察
      官於98年5 月4 日以98年度速偵字第646 號為緩起訴處分
      確定，其緩起訴處分期間為1 年，且經檢察官諭令其應於
      收受該署檢察官執行緩起訴處分命令通知後3 個月內，向
      「彰化縣觀護志工協進會」，繳納25,000元，異議人已於
      期限內履行完成，其緩起訴期間亦於99年5 月3 日期滿未
      經撤銷等情，有臺灣高等法院被告前案紀錄表、上開緩起
      訴處分書各1 份附卷可參。從而，異議人之上開酒後駕車
      之違規行為既同時觸犯刑法及違反行政法上義務，且其觸
      犯刑法之部分，業經臺灣彰化地方法院檢察署為緩起訴處
      分確定，並命異議人向公益團體捐款，異議人已於期限內
      履行完成，且緩起訴期間亦期滿未經撤銷，揆諸前揭說明
      ，就於刑事責任部分，業已產生實質刑罰之效果。況且道
      路交通管理處罰條例第35條所規定之裁處有關罰鍰部分，
      係對於違反交通法規應遵守義務之裁罰，與刑事制裁所欲
      達到保護交通安全之目的相同，二者既為相同之目的，受
      處分人在本案所受刑罰之制裁亦為金錢給付，與原處分中
      之罰鍰處分均屬相同種類之金錢負擔，則處以較重之刑事
      制裁已足，應無重複處罰之必要。
（三）綜上，原處分機關未考量道路交通管理處罰條例第68條規
      定之修正意旨與內涵，竟仍吊扣受處分人普通大貨車駕駛
      執照，即有違誤。本件受處分人之異議有理由，爰撤銷原
      處分關於吊扣汽車駕照12個月部分之裁處，並為不得考領
      重型機器腳踏車駕駛執照1 年之諭知。又原處分機關另裁
      處受處分人罰鍰逾20,000元部分應有違誤，異議人就此部
      分之異議為有理由，原處分就此部分應予撤銷，並由本院
      為不罰之諭知。至原處分機關另裁處異議人施以道安講習
      部分，因非在異議人聲明異議範圍內，尚非屬本院應予審
      究之範圍，併此敘明。
五、據上論斷，應依道路交通管理處罰條例第87條第2 項，道路
    交通案件處理辦法第19條、第20條前段，裁定如主文。
中    華    民    國    99    年    5     月    19    日
                  交通法庭            法  官  吳芙如
以上正本證明與原本無異。
如不服本裁定，應於裁定送達後五日內向本院提出抗告狀( 須附
抗告狀繕本 )。
中    華    民    國    99    年    5     月    19    日
                                      書記官  林明俊

司法院資訊處製作；財團法人民間司法改革基金會備份。
